臺灣高等法院臺南分院民事判決
109年度家上字第55號
上  訴  人  Ａ０１  
被  上訴人  Ａ０２  
上列當事人間請求離婚事件，上訴人對於中華民國109年6月30日
臺灣嘉義地方法院第一審判決（109年度婚字第31號）提起上訴
，本院於109年12月15日言詞辯論終結，判決如下：
    主  文
上訴駁回。
第二審訴訟費用由上訴人負擔。
    事實及理由
一、上訴人起訴主張：兩造於民國（下同）81年9月15日結婚，
    婚後育有二名子女。因被上訴人個性剛烈難以溝通，兩造時
    常發生爭執，於97年6月16日因個性不合協議離婚，惟為顧
    及子女感受，雙方於101年1月18日再度結婚。然被上訴人並
    未收斂其強勢個性，凡事皆要依照其意思而為，否則就藉故
    吵鬧，或在其臉書辱罵伊，已影響伊工作心情，更曾有趁伊
    熟睡之際毆打伊面部，伊驚醒後報警駕車離去，被上訴人還
    一路追趕並破壞伊所駕駛之車尾燈，使伊淪為同事間之笑柄
    。被上訴人亦動輒對伊之父母加以打罵，造成兩造婚姻關係
    更顯惡化。被上訴人並無精神病，僅因主訴失眠、易怒等病
    徵，經診所醫生給予治療躁症之藥物，然被上訴人於看診後
    卻常以其係病人為由加劇其荒唐行徑，更以在伊上班地點服
    用安眠藥之方式作為威脅。兩造已無法共同生活，遂在長子
    出面協調下，於108年2月18日簽署分居協議書（下稱系爭協
    議書），然被上訴人卻仍經常半夜撥打電話及簡訊騷擾、辱
    罵伊，甚至於伊上班之派出所中大鬧大叫影響執勤及同事上
    班，並於伊所屬之○○分局官方臉書上公開留言抱怨，且多次
    致電至派出所值班台要求伊接聽。被上訴人甚至於108年12
    月31日將伊祖先牌位及遺照帶到伊上班地點，使伊毫無尊嚴
    。被上訴人長期以來之諸多行為已造成伊在工作上、精神及
    心理上難以言喻之壓力及傷害，兩造現已分居互不聞問，亦
    無任何互動，夫妻關係已名存實亡，婚姻關係已發生嚴重破
    綻而達難以回復之程度。伊自得依民法第1052條第2項規定
    請求法院裁判離婚。原審駁回伊之請求，顯有不當，為此提
    起上訴，並聲明：㈠原判決廢棄。㈡准兩造離婚。
二、被上訴人則以：兩造於81年結婚後，上訴人沉迷賭博，簽賭
    職棒、六合彩、流連於牌桌，致積欠賭債，家人屢遭討債者
    騷擾，且於伊臨盆之際，在外徹夜未歸，未盡身為丈夫、父
    親之責任，兩造經常發生爭執，遂於97年6月16日離婚。嗣
    雙方為了小孩，於101年1月18日再度結婚，未料上訴人越賭
    越大，簽賭百家樂、國外運動賽事，時常沉迷賭博網站。此
    外，上訴人多次假藉其警察公務繁忙，數日未歸、惡意失聯
    ，然因考量需倚賴上訴人工作所得以維持家庭生活費用支出
    ，故隱忍多年，長期承受經濟及精神上莫大壓力，終致患有
    失眠、焦慮、雙相情緒障礙的病症，並於108年1月15日左右
    初次發病，上訴人得知伊患有精神上疾病，卻未曾陪同伊就
    診。之後上訴人多次以「個性不合無法共同生活」為由向伊
    提議離婚，兩造始於108年2月18日協議分居，並約定上訴人
    需每月給付伊新臺幣（下同）10,000元，惟上訴人僅於108
    年3月8日匯款10,000元予伊金融帳戶後，即未再依約按期給
    付。伊情緒受打擊，病情加劇惡化，因躁症發作，才於108
    年12月31日將上訴人祖先牌位及遺照帶到上訴人上班地點，
    等待上訴人出面。因伊現有持續治療，定期用藥物控制病情
    ，兩造婚姻並非無法維持。況上訴人藉故逃避家庭責任，未
    依約履行承諾，且未與伊及子女充分溝通協調，係可歸責於
    上訴人，上訴人自不得依民法第1052條第2項規定訴請離婚
    。原審駁回上訴人之請求，並無不當等語，資為抗辯。並答
    辯聲明：上訴駁回。
三、兩造不爭執之事實：（本院卷第92-93頁）
  ㈠兩造前於81年9月15日登記結婚，於97年6月16日協議離婚，
    並於97年6月17日辦竣離婚登記，復於101年1月18日再次登
    記結婚，婚姻關係現仍存續中，並育有子女Ａ０３、Ａ０４二人。
    （原審卷第19-23頁）
  ㈡兩造因無法共同生活，於108年2月18日協議分居，並簽立系
    爭協議書。依系爭協議書第1項約定，上訴人自108年3月起
    ，應於每月5日前匯款10,000元至被上訴人指定帳戶作為生
    活及家務開銷。（原審卷第29頁）
  ㈢依被上訴人之知心連冀診所109年2月24日診斷證明書記載：
    「病名：1.雙相情緒障礙症，目前躁症，緩解中，2.睡眠障
    礙。醫囑：建議持續門診追蹤治療。」（原審卷第89頁）
四、兩造之爭點：（本院卷第93頁）
    上訴人依民法第1052條第2項規定，請求判准兩造離婚，有
    無理由？
五、得心證之理由：
  ㈠按民法第1052條第2項所稱「有前項以外之重大事由，難以維
    持婚姻者」，係抽象、概括的離婚事由，此乃緣於74年修正
    民法親屬編時，為因應實際需要，參酌各國立法例，導入破
    綻主義思想所增設。但其事由應由夫妻一方負責者，僅他方
    得請求離婚，是其所採者為消極破綻主義精神，非積極破綻
    主義。關於「難以維持婚姻之重大事由」，係以婚姻是否已
    生破綻而無回復之希望為其判斷標準。而婚姻是否已生破綻
    無回復之希望，則應依客觀之標準，即難以維持婚姻之事實
    ，是否已達於倘處於同一境況，任何人均將喪失維持婚姻意
    欲之程度而定。至於同條項但書所規定「難以維持婚姻之重
    大事由應由夫妻之一方負責者，僅他方得請求離婚」，乃因
    如肯定有責配偶之離婚請求，無異承認恣意離婚，破壞婚姻
    秩序，且有背於道義，尤其違反自己清白（cle-anhands）
    之法理，有欠公允，同時亦與國民之法感情及倫理觀念不合
    ，因而採消極破綻主義。倘該重大事由，夫妻雙方均須負責
    時，應比較衡量雙方之有責程度，僅責任較輕之一方得向責
    任較重之他方請求離婚，如有責程度相同時，雙方均得請求
    離婚，始屬公允。是責任較重之一方應不得向責任較輕之他
    方請求離婚（最高法院94年度台上字第2059號判決參照）。
    又按當事人主張有利於己之事實者，就其事實有舉證之責任
    ，民事訴訟法第277條前段定有明文，是上訴人若主張婚姻
    發生破綻，其可歸責程度較輕，自應就此事實負舉證之責，
    若無法舉證或舉證不足以證明其說，其請求判決離婚，自難
    認為有理由。
  ㈡上訴人主張被上訴人在臉書以不堪言詞辱罵上訴人，更於108
    年12月31日帶上訴人祖先牌位及遺照至上訴人任職派出所，
    令上訴人在同事面前毫無尊嚴云云，並提出臉書截圖、簡訊
    截圖及照片為證，然為被上訴人所否認，辯稱：這些對話是
    2013年的，而且只是片面截取，還有上下文，神主牌是伊在
    去年12月31日帶去上訴人任職派出所，伊有表明是請上訴人
    回家，上訴人同事還帶伊進去裡面坐，非如上訴人所說去大
    鬧，第一次離婚是因為上訴人有很多債務，伊精神上已經負
    荷不了，再次結婚是考量小孩還小，考量到這個家還是要完
    整一點，因為上訴人偶爾會出現，行蹤很難掌控，有事情要
    跟上訴人討論比較沒辦法，伊有跟上訴人說回來拜一下，不
    然要回來好好處理，108年2月18日協議分居後，上訴人也有
    回來過，且協議書有寫萬一有狀況可以討論、可以解決等語
    。經查：
　⒈依上訴人所提原證三之通訊軟體對話紀錄記載：102年3月17
    日：「Ａ０１你又故意躲起來了嗎？那就乾脆今後永遠消失人
    間吧!」、「該死的Ａ０１出來跟我說清楚躲是沒用的去你的媽
    」、「Ａ０１你只要出現我必須和你了斷」、102年3月19日：
    「哼～～～無奈～～～一旦讓我痛恨的人無法輕易解除魔咒嘛！～～
    ～可笑的梗」、102年3月24日：「搞甚麼～～～想去哪就去哪這
    樣的的狗屎已婚爛男人還會委屈的說抱怨的話～～～看來我再
    不瀟灑點出走～～～真的太委屈女人的自尊～～～拿不出錢還屌個
    屁的爛男人～～～死一死吧」（原審卷第25-27頁），均係發生
    於000年間，迄今已逾7年之久，至於原證五截圖內容為：12
    月26日週四22：34「豬頭○今天你就別回家了要離就離只要
    你找到證人條件開給我滿意請速速解決」、「○老○你若再躲
    著不出面我只好找個時間去所裡找你了實在很不像話」，則
    未標明日期（原審卷第31、34頁）。由上開原證三、五之通
    訊軟體內容，可知係因上訴人避不出面，被上訴人始以前開
    留言多次要求上訴人出面。另觀之上訴人所提出之照片（原
    審卷第37-41頁），僅見茶几上放置遺照、牌位，被上訴人
    則係端坐在長椅上等候、滑手機，並未有何喧鬧之舉動，是
    被上訴人辯稱其攜帶上訴人祖先牌位及遺照至上訴人任職派
    出所，係尋求與上訴人見面、溝通之機會，並非執意鬧事，
    應屬可採。
  ⒉上訴人另主張被上訴人在分局之臉書上恐嚇、騷擾云云，然
    觀之上訴人提出之截圖內容：109/04/09「請問Ａ０１先生和你
    的所謂眾盟友們如何能還清27年來矇我於鼓裡的債，看來有
    不少人想想也感恩這麼多人演繹了人生上半場無情的片段」
    、109/05/01「Ａ０１一年多了，你能不能回家了吧」、109/04
    /15「老○如果你再讓我聯絡不上我會找一天去你公司要回你
    欠的所有生活費…並且慎重考慮把你的所有事績照片跟我的
    對話完整寄到分局長或某單位，你如果可以陪我去就一切都
    好好的」（原審卷第155頁）。益徵係因被上訴人一直無法
    與上訴人聯絡，上訴人長達一年未曾返家，被上訴人始留言
    促使上訴人出面。衡情，兩造雖於108年2月18日協議分居，
    然其婚姻關係仍在，被上訴人臉書上之留言，主要是希望上
    訴人可與之聯絡，並且希望上訴人能回家。而依系爭協議書
    第1條約定，上訴人應自108年3月起於每月5日前匯款10,000
    元予被上訴人作為生活及家務開銷，然上訴人僅於108年3月
    匯款，自108年4月起至12月止均未依約匯款，迄於109年1月
    起始再匯款予被上訴人（惟109年4月並未匯款），有被上訴
    人提出之存簿明細、上訴人提出之匯款單在卷可稽（本院卷
    第117-120頁、第133-137頁），足認上訴人確實未完全依系
    爭協議書履行，則被上訴人為促使上訴人面對，而於前開臉
    書上留言，縱造成上訴人工作上之困擾，上訴人亦有可歸責
    之處。
　⒊而被上訴人因患有失眠、焦慮、雙相情緒障礙病症，於108年
    1月15日左右初次發病，有被上訴人提出之知心連冀診所診
    斷證明書、收據、戴德森醫療財團法人嘉義基督醫院掛號資
    料、收據等在卷可稽（原審卷第83-89頁），則被上訴人辯
    稱係因上訴人未依約付款，其躁症發作，始攜上訴人父母遺
    照及牌位至上訴人工作場所等候上訴人，自屬非虛。　
  ㈢上訴人另主張被上訴人脾氣暴躁、自我意識強烈，稍有不順
    從被上訴人就發飆，其親友亦無法與被上訴人相處，且其曾
    於睡夢中遭被上訴人毆打臉部報警，被上訴人亦會對其父母
    動輒打罵，並會至派出所大吵大鬧影響值勤等情，均為被上
    訴人所否認，而上訴人就此並未能舉證以實其說，自難遽信
    為真正。　　
　㈣至上訴人雖以兩造於108年2月18日已簽立分居協議書，顯見
    被上訴人主觀上亦無經營或維護婚姻之意願云云，然為被上
    訴人所否認，經查：觀之上訴人與其子女Ａ０４108年1月下旬
    之對話譯文：「Ａ０１：反正我就是過我自己…找我…我就…我也
    不會說放著她不管，我也是會照顧她，但是我會另外找一個
    ，就是能夠相處的，好好相處。」（原審卷第93頁），足認
    係上訴人無意維持婚姻在先。而依系爭協議書第2條約定：
    如有變更住居所之必要，雙方得另行協議，可見兩造係因生
    活上之處事方法有所不同或有摩擦，無法同住，而協議分居
    ，但仍保留有日後再商議之空間，是難僅以被上訴人同意簽
    署系爭協議書，即可推論被上訴人確已無經營或維護婚姻之
    意願。
　㈤而被上訴人患有失眠、焦慮、雙相情緒障礙病症，於108年1
    月15日左右初次發病，已如前述，惟上訴人得知後不僅未曾
    陪同被上訴人就診，更主張被上訴人係因本件訴訟裝病，其
    無需關心被上訴人等語（本院卷第51、80頁），且上訴人亦
    未依約履行其每月給付被上訴人10,000元之約定。另觀之上
    訴人提出之前開通訊軟體內容，可知兩造婚姻關係之惡化，
    實與上訴人避不見面，無心與被上訴人經營、維繫婚姻，任
    令兩造長期溝通不良之態度息息相關，倘若上訴人願意積極
    面對問題，誠摯敞開心胸對談，並謀求平和共同生活，應非
    無繼續維繫婚姻及家庭生活之可能，是兩造婚姻之破綻，依
    客觀之標準，是否已達於倘處於同一境況，任何人均將喪失
    維持婚姻意欲之程度，仍屬有疑。又其婚姻所生之破綻，衡
    量兩造之有責程度，應認上訴人之可歸責性實大於被上訴人
    。是以，上訴人自不得依民法第1052條第2項規定，請求法
    院裁判離婚。
六、綜上所述，本件上訴人主張兩造之婚姻因可歸責於被上訴人
    而有難以維持之重大事由，為不足採。從而，上訴人本於民
    法第1052條第2項規定請求裁判離婚，為無理由，應予駁回
    。原審為上訴人敗訴之判決，並無不合。上訴意旨指摘原判
    決不當，求予廢棄改判，為無理由，應予駁回。
七、本件為判決之基礎已臻明確，兩造其餘攻擊防禦方法核與本
    件判決結果不生影響，爰不予一一論述，附此敘明。
八、據上論結，本件上訴為無理由，依家事事件法第51條、民事
    訴訟法第449條第1項、第78條，判決如主文。
中　　華　　民　　國　　110 　年　　1 　　月　　5 　　日
                  家事法庭      審判長法  官  翁金緞

                                      法  官  黃義成

                                      法  官  藍雅清
上為正本係照原本作成。
上訴人如不服本判決，應於收受送達後20日內向本院提出上訴書
狀，其未表明上訴理由者，應於提出上訴後20日內向本院補提出
理由書狀（均須按他造當事人之人數附繕本），上訴時應提出委
任律師或具有律師資格之人之委任狀；委任有律師資格者，另應
附具律師資格證書及釋明委任人與受任人有民事訴訟法第466條
之1第1項但書或第2項（詳附註）所定關係之釋明文書影本。如
委任律師提起上訴者，應一併繳納上訴審裁判費。
被上訴人不得上訴。
中　　華　　民　　國　　110 　年　　1 　　月　　5 　　日

                                      書記官  陳筱婷
【附註】
民事訴訟法第466條之1：
⑴對於第二審判決上訴，上訴人應委任律師為訴訟代理人。但上
  訴人或其法定代理人具有律師資格者，不在此限。
⑵上訴人之配偶、三親等內之血親、二親等內之姻親，或上訴人
  為法人、中央或地方機關時，其所屬專任人員具有律師資格並
  經法院認為適當者，亦得為第三審訴訟代理人。
民事訴訟法第466條之2第1項：
上訴人無資力委任訴訟代理人者，得依訴訟救助之規定，聲請第
三審法院為之選任律師為其訴訟代理人。